【裁判字號】    98,訴,413
【裁判日期】    990113
【裁判案由】    返還代墊款
【裁判全文】
臺灣臺北地方法院民事判決               98年度訴字第413號
原      告  丁○○
訴訟代理人  何俊墩律師
被      告  七懋實業股份有限公司
法定代理人  丙○○
訴訟代理人  羅正展律師
上列當事人間請求返還代墊款事件，本院於民國98年12月30日言
詞辯論終結，判決如下：
    主  文
被告應給付原告新台幣貳佰零陸萬貳仟貳佰柒拾貳元，及自民國
九十七年十月四日起至清償日止按年息百分之五計算之利息。
原告其餘之訴駁回。
訴訟費用由被告負擔百分之五十八，餘由原告負擔。
    事實及理由
一、原告主張：被告係以經營西藥品醫療器材批發零售及進出口
    為主要業務之公司，原告係被告公司之股東並擔任被告公司
    於臺中縣市、高雄、屏東及臺東地區之業務代表兼管理屏東
    分公司。兩造並約定以原告推銷綠色藥局有機聯盟貨品成果
    給付一定比例之佣金作為報酬。嗣被告於民國96年7月16日
    及同年8月28日發函與各藥局稱被告發生財務危機，請預付
    款尚有餘額之客戶儘速出貨，免喪失權益等語，復於97 年1
    月29日及97年3月10日以電子郵件稱請原告以股東之責支援
    屏東分公司之費用，包括藥局客戶預付款之總結、倉庫之清
    理與退租、人員之薪資等事務，嗣原告為被告公司處理前揭
    事項支出代墊費用共計新臺幣（下同）413萬5,059元，包括
    ：(一)與藥局總結之代墊款289萬211元；(二)屏東分公司保全費
    22,052元、電費78,118元；(三)屏東分公司人員薪資及資遣費
    964,678元；(四)屏東分公司辦公室租金18萬元。加之，被告
    尚有未給付原告96年及97年間推銷被告公司產品之部分佣金
    72萬3,934元，爰依民法第546條規定及兩造就業務員抽佣之
    約定請求被告給付上開款項等語。並聲明：被告應給付原告
    4,858,993元，及自起訴狀繕本送達翌日起至清償日止按年
    息5%計算之利息。
二、被告答辯稱：原告係被告公司之股東，非被告公司之業務員
    ，既不支薪亦無抽佣，是原告以被告致外務員之抽佣函要求
    抽佣，實無理由。次以，原告主張為被告公司代墊與藥局結
    清之預付款餘額，惟其所提之對帳表記載不完全，顯係臨訟
    偽製。且原告提出之對帳表上記載「鳳梨標轉入」係指原告
    所投資之信安藥局之貨品轉借予被告公司出貨，惟信安藥局
    與鳳梨標藥品有限公司均非原告獨資，原告不得據以向被告
    求償。又，原告主張代墊屏東分公司保全費及電費部分，因
    實際付款人為信安藥局及信安實業有限公司（下稱信安公司
    ），原告並無請求權，且如認被告須支付，則原告請求負擔
    二分之一亦屬過高。另，原告主張代墊屏東分公司員工薪資
    及資遣費部分，原告主張之部分員工非被告公司員工，且原
    告未提出其薪資及資遣費之計算標準，自無可採。末以原告
    主張代墊屏東分公司辦公室之租金，則被告否認曾締結租賃
    契約，惟若認被告須給付，則原告請求每月2萬元之租金亦
    有過高，且被告自97年1月已撤離，原告計算租金至97年7
    月自屬無理等語。並聲明：原告之訴駁回。
三、本件原告主張被告係以經營西藥品醫療器材批發零售及進出
    口為主要業務，原告並持有被告公司30%之股份，業據提出
    公司變更登記表在卷可稽（本院卷第114-117頁），復為被
    告所不爭執，堪信原告此部分之主張為真正，至原告主張其
    為被告公司處理事務支出代墊費用共計413萬5,059元，及被
    告仍未給付原告之佣金72萬3,934元，合計485萬8,993元，
    請求被告依民法第546條及兩造就業務員抽佣之約定給付上
    開款項等情，則為被告所否認，並以前揭情詞置辯，是本件
    之爭點為：(一)原告請求被告給付佣金723,934元有無理由？
    (二)原告依民法第546條請求被告給付代墊款是否有理由？
四、得心證之理由：
  (一)原告請求被告給付佣金723,934元有無理由？
    原告主張其係負責被告於臺中縣市、高雄、屏東及臺東地區
    之業務代表，於96年4月至97年6月間共有佣金723,934元尚
    未領取等情，業據其提出由被告公司製作之佣金統計表、被
    告屏東分公司會計人員施孟秀製作之佣金統計表等件為證（
    見卷第83-98頁），被告雖辯稱，原告僅係其股東不得抽佣
    金云云。然查，施孟秀曾於96年2月8日以電子郵件寄發記載
    96年1月份被告公司包括原告在內各業務代表之佣金統計對
    帳單與原告及被告臺北總公司會計黃秀蓮，經乙○○○屏東
    分公司會計甲○○○帳無誤後，乙○○○於96年2月27日於
    彰化銀行木柵分行將96年1月應付佣金94,405元匯入原告於
    華南銀行屏東分行帳戶等情，有匯款單、銀行存摺影本及電
    子郵件及其附件、乙○○○作之佣金統計表等在卷可佐（見
    卷第142-147頁），並據證乙○○○庭證述：「（系爭匯款
    單是否為你所填製？被告七懋公司匯款給原告94,405元之原
    因為何？）這是我填寫的，這是付丁○○（即原告）96年1
    月的佣金。」及證人甲○○○述：「佣金統計表不是我製作
    的，是分公司另外施孟秀小姐製作，施孟秀製作完後會寄給
    台北的乙○○○乙○○○款後會將該資料再寄給我，所以我
    會看到這資料。GP佣金是業務人員銷售綠色藥局的產品，經
    由施孟秀每月結算，計算佣金。…」等語明確，堪認兩造間
    確有由原告為被告推廣銷售業務，被告按月結算金額給付原
    告佣金之約定無訛，是被告上開所辯，實非可採。
  (二)原告依民法第546條請求被告給付各項代墊款是否有理由？
  1.查被告於96年7月間發生財務危機，並於96年7月16日及同年
    8月28日發函與各藥局稱被告發生財務危機，請預付款尚有
    餘額之客戶儘速出貨，免喪失權益等語，有通知函在卷可證
    （見卷第14-16頁），原告遂代被告公司處理對各藥局之預
    收款出貨事宜，及代墊員工薪資、電費、保全費及房租等費
    用，被告並於96年11月10日將其會計人員乙○○○作之「丁○○先生-代付款（96年）」明細表交與原告確認，有電子
    郵件及上開明細表在卷可憑（見卷第148、149頁），證人乙○○○到庭證稱：「這（上開明細表）是我製作，這是屏東
    分公司負責帳戶的甲○○○姐她告訴我的數字，吳小姐說這
    些款項是丁○○已經支付，因為丁○○、丙○○、王康裕各
    自都有負責的業務部分，都有各自代墊款的情形，這部分是
    我知道丁○○先代付的部分。」等語，被告負責人丙○○再
    於97年1月29日以電子郵件通知原告：「彥仔（即原告）,
    個人已無力再墊付公司之各項開支，自2月份起，將再繼續
    歸零.…(二)屏東部分之費用，盼你以三大股東之責支援之(1)
    與藥局客戶之總結，(2)倉庫之清理,退租.(3)人員之薪水.(三)
    K.Y.已負責廠商欠款,會款等280萬」等語，繼於同年3月10
    日委請乙○○○次寄發電子郵件與原告表示：「黃先生說,
    請參考97/1/ 29 e-mail的說明,自97年02月起-黃先生支付
    台北員工的薪資；盧先生支付屏東員工的薪資.至於是否要
    資遣員工,請盧先生決定」等語，有電子郵件列印影本在卷
    可稽（見卷第19頁），堪認原告主張被告於96年中因財務困
    難而委任原告處理被告公司與藥局結算預付款餘額、倉庫清
    理及退租、員工薪資及資遣費等事務乙節屬實。
  2.按受任人因處理委任事務，支出之必要費用，委任人應償還
    之，並付自支出時之利息，民法第546條第1項定有明文。被
    告委任原告代為處理被告公司與屏東地區客戶藥局結算預付
    款餘額、倉庫清理及退租、員工薪資及資遣費、保全費及電
    費，則原告因受委任處理上開事務所支出之必要費用，被告
    應償還原告。茲將原告代為處理預付款餘額、代墊倉庫清理
    及退租、員工薪資及資遣費、保全費及電費等費用分述如下
    ：
  (1)代被告對尚有預付款之藥局出貨部分：
  原告主張其因受被告委任處理被告對各藥局之預收款出貨事
    宜，遂以原告之妻、母及子所擁有之信安公司之鳳梨標藥品
    或健康食品出貨給與被告往來並對被告仍有剩餘預付款之東
    華藥局、進德藥局、服安藥局等藥局，嗣於信安公司出貨後
    再向原告收取貨款，計自96年8月起迄今，原告以鳳梨標商
    品代被告出貨與東華藥局、進德藥局，扣除退貨額後分別有
    50,380元、43,110元，共計93490元等情，有藥局對帳表在
    卷可稽（見卷第248-249頁），證人甲○○○證稱：「（是
    否知道公司狀況不好之後，與八家藥局的餘額缺口，公司有
    無與原告協議如何處理？）被告好像有傳真給原告要他處理
    藥局缺口的問題。至於如何處理我不清楚。」、「（東華、
    進德、吉村、服安、健人、三鐵、博林、全佑等8家藥局之
    對帳表是否由證人製作？）是我製作的。」、「（系爭對帳
    表上之『鳳梨標轉入』、『（鳳）』是否指以信安實業公司
    之鳳梨標產品出貨給各藥局？）是指信安實業公司的鳳梨標
    產品的貨送到藥局。」、「因為信安實業的負責人是原告，
    後來藥局表示因為對被告還有預付款，藥局認為我們沒有什
    麼貨，所以希望我們出的貨是鳳梨標產品。我們就請原告向
    信安的負責人蔡妙姈調貨，由原告代墊貨款，出貨時我會再
    系爭的對帳單上登記。」、「（後來被告有無將原告代墊的
    款項還給原告？）沒有。金額就如同對帳表上的金額。」、
    「（各對帳表『簽名、日期』欄位內之簽名及日期是否為各
    藥局之人員簽明確認？）我們製作完成後會給藥局簽名，藥
    局的人會簽名。至於多久讓對方簽不一定，要看出貨的情形
    。有些欄位沒有簽名是因為出貨數量不是很多，所以就沒有
    給他簽。」等語明確，足證原告確有代被告在藥局預付款金
    額內出貨之事實。
  原告雖主張被告公司負責人丙○○已於97年1月29日以前述
    電子郵件表示要原告承擔被告對東華藥局、進德藥局、服安
    藥局、博林藥局、全佑藥局、健人藥局、吉村藥局及三鐵藥
    局等8家藥局所有預收款之負債，故原告已承擔被告上開負
    債共計2,890,211元云云，然為被告否認，而觀諸原告所提
    上開服安藥局、博林藥局、三鐵藥局、吉村藥局之對帳單，
    自原告所稱其承擔債務之97年1月29日後，被告仍有以自己
    之商品出貨及受理退貨之紀錄，而證人甲○○○證稱：「（
    未載明是以鳳梨標出貨者，是被告公司以自己之產品出貨？
    ）是以我們公司的貨品來出貨。」、「（是否知悉原告自96
    年8月起承擔被告預收東華、進德、吉村、服安、健人、三
    鐵、博林、全佑等8家藥局預付款切口債務？）我不清楚。
    」等語，則倘被告已於97年1月29日將當時對上開8家藥局之
    預收款債務移轉予原告承擔，而脫離其原與藥局之債權債務
    關係，則被告何須再以自己之貨品出貨，或於其公司內部對
    帳單上詳細記載原告以鳳梨標出貨、退貨之紀錄，是應認被
    告財務困難當時，僅係委任原告代為處理有預付款餘額之藥
    局向被告要求出貨之相關事宜，並無將全部債務讓與原告承
    擔之意思。此外，原告復未提出其他積極證據證明被告確有
    將上開債務移轉與原告承擔之事實，是其主張被告已將其對
    系爭8家藥局之預收款債務移轉與原告云云，尚無所據。
  (2)代墊屏東分公司人員薪資及資遣費部分：
    原告主張其代被告給付被告屏東分公司員工甲○○○邱金蘭
    、廖一平及李雲如等人於96年6月至97年8月間薪資、原告於
    97年2月間清理被告大湖倉庫共51工作天之報酬及被告於97
    年3 月間遣散甲○○○邱金蘭、廖一平及李雲如等人而應付
    之資遣費共計964,678元等情，業據其提出職員薪資簽收明
    細、乙○○○製作之95年7月份、96年2、7、9、10、11、12
    月份、97年1月份屏東分公司員工薪資名冊細及代墊明細、
    整理倉庫明細等件為證（見卷第78-81、149頁、151-155 背
    頁），並經證人甲○○○庭證述：「（薪資及資遣費明細是
    否為你所製作？）這也是我在97年3月製作的，上面的員工
    就是在這時候被資遣，資遣費是丁○○（即原告）先代墊。
    」等語明確，故原告就代墊被告屏東分公司之薪資及資遣費
    964,678元部分，應得向被告請求支付。
  (3)保全費及電費部分：
    原告主張被告屏東分公司辦公室設於屏東市○○路101-3號
    ，與信安藥局分別於同址1、2樓辦公並平均分擔保全費及電
    費，原告已代被告給付被告屏東分公司96年9月至97年8月間
    之保全費22,052元及自96年7月起97年6月間之電費78,118元
    等情，業據其提出電費及保全費計算表、收據10紙及前述被
    告公司乙○○○製作之原告代付款明細表等件為證（見卷第
    68-77、149頁），堪認原告確有代被告支出上開費用，是原
    告主張被告應償還原告代墊之保全費及電費共100,170元（
    22,052+78,118=100,170）乙節，為有理由。
  (4)代墊屏東分公司租金部分：
    原告主張被告向原告之母承租屏東市○○路101-3號房屋做
    為屏東辦公室，每月租金2萬元，原告已代被告給付96年11
    月至97年7月間之租金18萬元（2萬元×9月＝18萬元）等情
    ，業據其提出代墊房屋租金明細表、現場照片為證（見卷第
    82、197-199頁），且證人乙○○○亦證述：「（問被告屏
    東分公司之辦公室是否設於屏東市○○路101-3號1樓及2樓
    ？使用期間為何？）我知道只有用該建物2樓部分，場地是
    信安公司的。我們公司剛開始有付給信安錢。到去年8月左
    右，就搬到1樓，公司目前只有甲○○○人。」、「（辦公
    室是否是以被告名義向他人承租？出租人及承租人為何人？
    租金為何？96年11月至97年7月間之租金是由何人支付？）
    那是原告丁○○與丙○○（即被告公司負責人）口頭約定，
    每月支付金額2萬元，這是丙○○告訴我的。我不太確定從
    何時開始承租，好像是從95年開始承租。」等語及證人甲○○○述：「（該辦公室是否是以被告名義向他人承租？出租
    人及承租人為何人？租金為何？96年11月至97年7月間之租
    金是由何人支付？）是七懋實業公司（即被告）向盧陳秀霞
    承租，租金每月2萬元，租金是公司要付屏東分公司薪資時
    ，一併撥款到分公司的帳戶。到了96年底七懋實業就停止支
    付租金，租金就由丁○○代墊。」等語，核與卷附乙○○○
    製作之96年7月至97年1月各月份之薪資租金費用支出表，其
    上記載屏東分公司租金2萬元等字樣，及各月份之匯款單所
    示，乙○○○96年8月至97年2月間均係依上開屏東分公司薪
    資及租金明細，匯款與被告屏東分公司之帳戶額，其中至96
    年10月份為止，乙○○○係以員工薪資二分之一加計2萬元
    之租金費用匯款與被告，自96年11月份起則僅將薪資部分匯
    款與屏東分公司之帳戶等情相符，堪認被告自96年11月份起
    即未自行繳納租金，而係由原告代為繳納至97年7月止無訛
    。從而，原告主張其代被告支出9個月之房租費18萬元，被
    告應返還之等語，為有理由。被告雖抗辯，其使用2樓之面
    積僅5坪，月租2萬元顯屬過高，應減免之云云。然查，如上
    所述，被告於96年間本係以每月2萬元之價格向盧陳秀霞承
    租，並以此數額給付租金，而原告並非系爭房屋之出租人，
    被告亦未證明其與出租人盧陳秀霞有合意調降租金或終止合
    約，則原告依合約約定之金額代被告給付租金，被告自應悉
    數償還與原告，其抗辯應減免租金云云，尚非可採。
  (5)綜上，原告受被告委任處理被告屏東辦公室業務，因而代被
    告對有預付款餘額之藥局出貨93,490元、代墊員工薪資及遣
    散費964,678元、辦公室租金18萬元、保全費及電費100,170
    元等費用共計1,338,338元（93,490+964,678+180,000+100,
    170＝1,338,338），原告請求被告給付上開款項部分，為有
    理由。
五、綜上所述，原告主張被告積欠其推廣被告業務應得之佣金72
    3,934元，及受被告委任處理被告對藥局預付款餘額之出貨
    事宜並代墊員工薪資及遣散費、辦公室租金、保全費及電費
    等費用共計1,338,338元部分，為有理由。從而，原告請求
    被告給付2,062,272元及自起訴狀繕本送達翌日即97年10月4
    日起至清償日止按年5％計算之利息部分，為有理由，逾此
    部分，則無理由，應予駁回。
六、本件事證已臻明確，兩造其餘之攻擊、防禦方法，核與判決
    結果不生影響，爰毋庸一一論述，併此敘明。
七、據上論結，本件原告之訴為一部有理由、一部無理由，依民
    事訴訟法第79條，判決如主文。
中    華    民    國    99    年    1     月    13    日
                民事第五庭    審判長法  官  薛中興
                                    法  官  胡宏文
                                    法  官  莊書雯
以上正本係照原本作成
如對本判決上訴，須於判決送達後20日內向本院提出上訴狀
中    華    民    國    99    年    1    月     13    日
                                   書記官  謝梅琴

司法院資訊處製作；財團法人民間司法改革基金會備份。
